【裁判字號】    96,易,2297
【裁判日期】    970227
【裁判案由】    妨害自由
【裁判全文】
臺灣高雄地方法院刑事判決              96年度易字第2297號
公  訴  人  臺灣高雄地方法院檢察署檢察官
被      告  乙○○
            庚○○
共      同
選任辯護人  陳建誌律師
上列被告等因妨害自由案件，經檢察官提起公訴（96年度偵續字
第79號），本院判決如下：
    主  文
乙○○共同犯強制罪，處拘役參拾日，減為拘役拾伍日，如易科
罰金，以銀元參佰元即新臺幣玖佰元折算壹日。未扣案之木棍壹
支，沒收之。
庚○○共同犯強制罪，處拘役參拾日，減為拘役拾伍日，如易科
罰金，以銀元參佰元即新臺幣玖佰元折算壹日。未扣案之木棍壹
支，沒收之。
    事  實
一、乙○○與庚○○為夫妻關係，與丙○○係毗鄰而居之鄰居關
    係。丙○○因位於高雄縣鳳山市○○路145 號住處之牆面有
    受潮之情形，遂於民國95年3 月18日前之某日，委託戊○○
    就上開住處外牆從事鋪設烤漆版之工程。95年3 月18日上午
    8 時許戊○○與其所雇用之工人4 人，至丙○○前揭住處施
    工，因工程所需，由工人自丙○○上開住處頂樓，沿外牆牆
    面吊掛鋁梯，使工人沿外牆攀爬該鋁梯而下進行施工。詎乙○○與庚○○因與丙○○就上開住處是否越界建築已有爭執
    ，為避免日後有礙其房屋改建之情形，於同日上午8 時58分
    前不久，見丙○○帶領工人在上址施工之際，要求丙○○先
    劃定房屋界址再行施工遭拒後，竟共同基於妨害他人行使權
    利之犯意聯絡，由乙○○手持長約3. 26 公尺之木棍1 支（
    未扣案），與庚○○偕同攀爬至渠等2 人所有位於高雄縣鳳
    山市○○路143 號住處之屋頂，由乙○○持上開木棍朝正在
    外牆鋁梯上施作之工人揮舞，並稱：「你們再施工，就用棍
    子把你們戳下來」等語；庚○○則在一旁附和稱：「如果你
    們摔下來，要自行負責」等語，阻止工人攀爬鋁梯繼續施工
    ，造成工程停擺，以此強暴、脅迫之手段，妨害丙○○行使
    房屋修繕之權利。
二、案經丙○○訴由台灣高雄地方法院檢察署檢察官偵查起訴。
    理  由
壹、證據能力部分
一、證人丁○○於95年7 月24日、同年8 月11日；告訴人丙○○
    於95年7 月7 日、同年月24日、同年8 月11日，分別於檢察
    事務官詢問時之陳述：
（一）按被告以外之人於審判外之言詞或書面陳述，除法律有規
      定者外，不得作為證據；被告以外之人於檢察事務官、司
      法警察官或司法警察調查中所為之陳述，與審判中不符時
      ，其先前之陳述具有較可信之特別情況，且為證明犯罪事
      實存否所必要者，得為證據；被告以外之人於審判中死亡
      者；身心障礙致記憶喪失或無法陳述者；滯留國外或所在
      不明而無法傳喚或傳喚不到者；到庭後無正當理由拒絕陳
      述者，其於檢察事務官、司法警察官或司法警察調查中所
      為之陳述，經證明具有可信之特別情況，且為證明犯罪事
      實之存否所必要者，得為證據，刑事訴訟法第159 條第1
      項、第159 條之2 、第159 條之3 分別定有明文。
（二）查證人丁○○、丙○○係被告以外之人，渠於檢察事務官
      時之陳述，係被告以外之人於審判外之言詞陳述，依刑事
      訴訟法第159 條第1 項規定，原則上並無證據能力。且證
      人丁○○、丙○○於檢察事務官詢問時之陳述，核與渠等
      於本院審理時證述之情節大致相符，且亦查無刑事訴訟法
      第159 條之3 所定各款情形；而辯護人復於本院準備程序
      時，復否認上開證據方法之證據能力。是依上開說明，應
      認證人丁○○、丙○○於檢察事務官詢問時之陳述，並無
      證據能力。
二、告訴人丙○○於96年3 月5 日、同年月27日之偵訊筆錄：
    按刑事訴訟法第158 條之3 規定：「證人、鑑定人依法應具
    結而未具結者，其證言或鑑定意見，不得作為證據。」所謂
    「依法應具結而未具結者」，係指檢察官或法官依刑事訴訟
    法第175 條之規定，以證人身分傳喚被告以外之人（證人、
    告發人、告訴人、被害人、共犯或共同被告）到庭作證，或
    雖非以證人身分傳喚到庭，而於訊問調查過程中，轉換為證
    人身分為調查時，此時其等供述之身分為證人，則檢察官、
    法官自應依本法第186 條有關具結之規定，命證人供前或供
    後具結，其陳述始符合第158 條之3 之規定，而有證據能力
    。若檢察官或法官非以證人身分傳喚而以告發人、告訴人、
    被害人或共犯、共同被告身分傳喚到庭為訊問時（例如刑事
    訴訟法第71條、第219 條之6 第2 項、第236 條之1 第2 項
    、第248 條之、第271 條第2 項、第271 條之1 第1 項），
    其身分既非證人，即與「依法應具結」之要件不合，縱未命
    其具結，純屬檢察官或法官調查證據職權之適法行使，當無
    違法可言。而前揭告訴人丙○○在檢察官面前作成未經具結
    之陳述筆錄，係屬被告以外之人於偵查中向檢察官所為之陳
    述，本質上屬於傳聞證據，基於保障被告在憲法上之基本訴
    訟權，除該被告以外之人死亡、身心障礙致記憶喪失或無法
    陳述、滯留國外或所在不明而無法傳喚或傳喚不到、或到庭
    後拒絕陳述等情形外，如已經法院傳喚到庭具結而為陳述，
    並經被告之反對詰問，前揭非以證人身分而在檢察官面前未
    經具結之陳述筆錄，除顯有不可信之情況者外，得為證據（
    最高法院96年度台上字第3527號判決參照）。經查，檢察官
    於偵查中，以告訴人身分傳訊丙○○，其陳述親身經歷之被
    害過程，本質上雖屬傳聞證據，然丙○○已經本院傳喚到庭
    具結而為陳述，並經被告之反對詰問，前揭非以證人身分而
    在檢察官面前未經具結之陳述筆錄，亦無證據足認顯有不可
    信之情況者，應得為證據。
三、按被告以外之人於審判外之陳述，雖不符刑事訴訟法第159
    條之1 至第159 條之4 之規定，而經當事人於審判程序同意
    作為證據，法院審酌該言詞陳述或書面陳述作成時之情況，
    認為適當者，亦得為證據，刑事訴訟法第159 條之5 第1 項
    定有明文。本判決所引用之證據資料（詳後引證據），其中
    傳聞證據部分，縱無刑事訴訟法第159 條之1 至第159 條之
    4 或其他規定之傳聞證據例外情形，亦因被告2 人、辯護人
    及檢察官或同意可作為證據使用，或未聲明異議，依刑事訴
    訟法第159 條之5 第1 項、第2 項之規定，本院審酌該證據
    作成之情況，認為適當，應得為證據。
貳、實體部分
一、訊據被告乙○○、庚○○承認於95年3 月18日上午，確實曾
    因施工糾紛，乃攀爬至其住處屋頂之事實，惟否認有何強制
    犯行，被告乙○○辯稱：當日爬上其住處屋頂，係與工頭一
    起拉界址線，並未持棍子戳施工之工人，亦未向工人表示「
    你們再施工，就用棍子把你們戳下來」等語；被告庚○○則
    辯稱：當日爬上其住處屋，係要看界址線有無拉好，並未向
    工人稱「如果你們摔下來，要自行負責」等語。經查：
（一）上開犯罪事實，業據證人即告訴人丙○○於本院審理時證
      稱：伊住在高雄縣鳳山市○○路145 號，被告2 人住在隔
      壁14 3號。95年3 月18日上午8 時許，有請4 位工人就其
      上開住處之外牆，從事鋪設烤漆板的工程，工人在上開住
      處之4 樓施工，看到被告2 人爬上渠等143 號住處之屋頂
      ，當時工人自145 號4 樓頂樓懸掛鋁梯，已爬下鋁梯約4
      、5 台尺，被告乙○○就拿木棍，並表示：「如果你敢爬
      下來，我就要把你們弄到摔下來，如果摔下來，那是你們
      家的事情，要自己負責」；被告庚○○則稱：「如果摔下
      來，摔下死的話是你們家的事」，工人就打電話請戊○○
      到現場處理，戊○○到場後就在被告2 人住處之屋頂與被
      告2 人協調等語明確（本院卷第68頁倒數第10行至第69頁
      第13行、第69頁倒數第2 行至第70頁倒數第3 行）。核與
      證人丁○○於本院審理時證稱：95年3 月18日上午7 、8
      時許，在告訴人丙○○位於高雄縣鳳山市○○路145 號住
      處後面之祖厝2 樓，進行地板砂石施工之收尾工作，工作
      時，有聽到聲音，出外察看，看到樓上的工人欲從4 樓頂
      樓吊鋁梯下去施工，當時工人已經爬到鋁梯的中間處，被
      告乙○○拿木棍要把工人戳下來，並稱：「如果掉下來，
      要自行負責」等語，木棍是2 根木頭連在一起，木棍長約
      3.26 公 尺（經證人丁○○比出長度當庭測量），被告乙○○用木棍戳工人時，工人就爬回頂樓，沒有繼續再施工
      ；被告庚○○則稱：「如果打下來，是你家的事」等語相
      符（本院卷第76頁第7 行至第77頁第1 行、第78頁第1行
      至第80頁倒數第12行）。再者，案發當日，被告乙○○確
      出現在其住處頂樓，且手持木棍之事實，亦經證人即里長
      甲○○於本院審理時證稱：被告乙○○、庚○○與告訴人
      丙○○有房屋土地糾紛，距今約1 年多前，詳細時間忘了
      ，大約是當日上午8 、9 時許，曾去排解過糾紛，有看到
      被告乙○○在其住處之屋頂，拿長長的竹子或是木棍，但
      不知道被告乙○○拿竹子或是木棍的用意等語綦詳（本院
      卷第88頁倒數第10行至第89頁倒數第7 行、第90頁倒數第
      6 行至倒數第2 行）。而案發後，施工人員曾撥打電話通
      知業主戊○○，戊○○並撥電話報警，嗣工程即未再施工
      等情，復據證人戊○○於本院審理時證稱：約2 年前有承
      包告訴人丙○○住處外牆鋪設烤漆版的工程，該工程約有
      3 、4 個工人施工，於2 年前之3 、4 月份之某日，施工
      至與被告2 人住處相連之牆壁時，施工工人撥電話聯絡伊
      稱：有糾紛，伊有至現場並爬上被告2 人住處之屋頂，被
      告2 人表示與告訴人有界線之糾紛，之後就停工沒有繼續
      施工，告訴人委託之工程施工時需要懸掛鋁梯，鋁梯可以
      伸縮，最長可延長至8 米至10米；當日的報案電話可能是
      告訴人叫其報案的等語明確（本院卷第82頁第15行至倒數
      第6 行、第83頁第8 行至倒數第5 行、第84頁倒數第2 行
      至第85頁第2 行、第85頁第9 行至第15行、倒數第8 行至
      倒數第6 行），並有報案紀錄可參（偵續卷第47頁至第48
      頁），另戊○○報案內容，業經本院當庭播放錄音光碟勘
      驗屬實，內容詳如附表所示之事實，有勘驗筆錄可參（本
      院卷第42頁、第85頁倒數第12行至最後1 行）。準此，因
      被告乙○○於發生糾紛當時，確實曾持木棍攀爬至其住處
      屋頂；而證人戊○○亦因工人通知，得知被告乙○○持木
      棍戳施工工人，而趕至現場，並打電話報警，且先停止施
      工，顯見糾紛當時，被告乙○○確持木棍攀爬至其住處屋
      頂，以木棍戳施工工人，並稱：「你們再施工，就用棍子
      把你們戳下來」等語；而被告庚○○有附和稱：「如果你
      們摔下來，要自行負責」等語，以阻止工人繼續施工，否
      則若僅係單純施工糾紛，被告乙○○何須持木棍前往住處
      屋頂；且如被告2 人未有前開行為，施工工人又為何立即
      停工，並通知證人戊○○到場處理，甚至報警，足徵施工
      工人應係害怕被告2 人上開行為，致身體安全受有影響而
      停工。至告訴人與證人丁○○雖就案發當時告訴人所在之
      位置，所述有出入，應係對相對位址之誤認，亦不影響被
      告2 人於上開時、地，被告乙○○有持木棍朝正在外牆鋁
      梯上施作之工人揮舞並稱：「你們再施工，就用棍子把你
      們戳下來」等語，被告庚○○則在一旁附和稱：「如果你
      們摔下來，要自行負責」等語，阻止工人攀爬鋁梯繼續施
      工，造成工程停擺之情事。
（二）按刑法第304 條之強暴、脅迫，祇以所用之強脅手段足以
      妨害他人行使權利，或足使他人行無義務之事為已足，並
      非以被害人之自由完全受其壓制為必要（最高法院28年上
      字第3650號判例參照）。上開鋁梯最長可延長至8 米至10
      米，業據證人戊○○證述如前，若當時工人繼續往下延伸
      鋁梯，被告乙○○所揮舞之木棍，則可能打到施工之工人
      ，又施工之工人確實因為被告2 人上開強暴、脅迫行為而
      未繼續施工，已如前述。是此部分事實，應堪認定。
（三）另土地所有人，因鄰地所有人在其疆界或近旁，營造或修
      繕建築物有使用其土地之必要，應許鄰地所有人使用其土
      地，但因而受損害者，得請求償金，民法第792 條定有明
      文。被告2 人前揭住處與告訴人上開住處間，為相鄰之房
      屋，有界址之爭議，而告訴人丙○○於95年3 月18日確實
      有修繕房屋外牆之情事，已如前述，且為被告2 人所不爭
      執（本院卷第38頁第8 行至第11行不爭執事項）。縱使被
      告2 人與告訴人之間，就前揭住處有界址之爭議，然被告
      2 人對於告訴人有修繕房屋之必要時，仍有忍受之義務，
      僅被告2 人若因此受有損害，得對告訴人丙○○請求損害
      賠償，但不得阻止告訴人修繕房屋。是被告2 人前開所辯
      ，顯係卸責之詞，不足採信。本件事證明確，被告犯行堪
      已認定。
二、查被告2 人行為後，刑法業於94年2 月2 日修正公布，95年
    7 月1 日起施行。按行為後法律有變更者，適用行為時之法
    律，但行為後之法律有利於行為人者，適用最有利於行為人
    之法律，修正後刑法第2 條第1 項定有明文。此條規定係規
    範行為後法律變更所生新舊法律比較適用之準據法，本身尚
    無新舊法比較之問題，於新法施行後，應一律適用新法第2
    條第1 項之規定，為「從舊從輕」之比較。而本次法律變更
    ，比較時應就罪刑有關之共犯、未遂犯、想像競合犯、牽連
    犯、連續犯、結合犯，以及累犯加重、自首減輕暨其他法定
    加減原因（如身分加減）與加減例等一切情形，綜其全部罪
    刑之結果而為比較（最高法院95年5 月23日95年度第8 次刑
    庭會議決議參照）。
（一）關於罰金刑，在刑法修正前，刑法分則編各罪所定罰金刑
      之貨幣單位原為銀元，其最高罰金數額，從各該法條規定
      ，而最低罰金數額，則依修正前刑法第33條第5 款之規定
      為銀元1 元以上，依罰金罰鍰提高標準條例第1 條前段規
      定，就其原定數額提高為2 倍至10倍，並依現行法規所定
      貨幣單位折算新臺幣條例第2條 規定，以銀元1 元折算為
      新臺幣3 元；又刑法第33條第5 款修正為：「罰金：新臺
      幣1,000 元以上，以百元計算之」，已將刑法之罰金貨幣
      單位由銀元改為新臺幣，則刑法分則編各罪所定罰金刑之
      貨幣單位，自應配合修正為新臺幣，為使刑法分則編各罪
      所定罰金之最高數額與刑法修正前趨於一致，乃增訂刑法
      施行法第1 條之1 ：「中華民國94年1 月7 日刑法修正施
      行後，刑法分則編所定罰金之貨幣單位為新臺幣。94年1
      月7 日刑法修正時，刑法分則編未修正之條文定有罰金者
      ，自94年1 月7 日刑法修正施行後，就其所定數額提高為
      30倍。但72年6 月26日至94年1 月7 日新增或修正之條文
      ，就其所定數額提高為3 倍」，從而，刑法分則編各罪所
      定罰金刑之最高數額，於刑法修正前後並無不同，惟修正
      後刑法第33條第5 款所定罰金刑最低數額，較修正前提高
      ，自以修正前刑法第33條第5款 規定較有利於被告2 人。
（二）被告2 人行為時刑法第28條原規定：「2 人以上共同『實
      施』犯罪之行為者，皆為共同正犯」。行為後該條修正為
      ：「2 人以上共同『實行』犯罪之行為者，皆為共同正犯
      」。將舊法之「實施」修正為「實行」。原「實施」之概
      念，包含陰謀、預備、著手及實行等階段之行為，修正後
      僅共同實行犯罪行為始成立共同正犯。是新法共同正犯之
      範圍已有限縮，排除陰謀犯、預備犯之共同正犯。新舊法
      就共同正犯之範圍既因此而有變動，自屬犯罪後法律有變
      更，而非僅屬純文字修正，應有新舊法比較適用之問題（
      最高法院96年度台上字第934 號判決意旨參照）。且依新
      法較有利於被告。
（三）刑法罰金刑之減輕，依修正後刑法第67條規定，其最高度
      及最低度同減輕之，較修正前刑法第68條所定，僅減輕其
      最高度，為有利於被告2 人。
（四）綜上，因本案涉及法律變更，且經整體比較之結果，以舊
      刑法有利於被告2 人，參諸前開最高法院決議意旨，依新
      刑法第2 條第1 項前段規定，自應適用最有利於被告2 人
      之舊刑法。
三、核被告2 人所為，均係犯刑法第304 條第1 項強制罪。被告
    乙○○與被告庚○○，就上開犯行有犯意聯絡及行為分擔，
    為共同正犯。爰審酌被告2 人就房屋界址之紛爭，不思以和
    平理智之方式介入協調，竟意氣用事，以強暴手段阻止告訴
    人丙○○修繕房屋，對社會風氣實有不良影響，惟被告2 人
    未與被害人丙○○和解，係因告訴人丙○○不願意與被告2
    人和解，且告訴人丙○○所提之和解條件內容為要求被告2
    人請求戊○○完成上開工程、賠償精神慰撫金及登報道歉啟
    事3 日等過於嚴苛（本院卷第92頁第15行至第17行、第100
    頁最後1 行至第101 頁第1 行）；惟考其素行良好，有台灣
    高等法院被告前案紀錄表可參，及犯罪動機等一切情狀，量
    處如主文所示之刑；又被告2 人上開犯罪時間在96年4 月24
    日以前，且合於減刑條件，爰依中華民國96年罪犯減刑條例
    第2 條第1 項第3 款、第7 條規定，各減其宣告刑，並諭知
    易科罰金之折算標準（被告2 人於犯罪行為時之刑法第41條
    第1 項前段有關易科罰金之折算標準，參以罰金罰鍰提高標
    準條例、現行法規所定貨幣單位折算新臺幣條例後，再與現
    行規定比較結果，仍以行為時之規定較有利於被告，故應依
    刑法第2 條第1 項前段，適用修正前刑法第41條第1 項前段
    規定，定其折算標準），以示懲儆。末查扣案之木棍1 支，
    係被告2 人所有供本件犯罪所用之工具，業已確定如前，且
    無證據證明業已滅失，爰依刑法第38條第1 項第2 款規定宣
    告沒收。
據上論斷，應依刑事訴訟法第299 第1 項前段，刑法第2 條第1
項前段，第304 條第1 項、第38條第1 項第2 款，修正前刑法第
28條、第41條第1 項前段，罰金罰鍰提高標準條例第1 條前段，
廢止前罰金罰鍰提高標準條例第2 條，現行法規所定貨幣單位折
算新臺幣條例第2 條中華民國96年罪犯減刑條例第2 條第1 項第
3款 、第7 條，判決如主文。
本案經檢察官己○○到庭執行職務。
中    華    民    國    97    年    2     月    27    日
                  刑事第十五庭  審判長法  官  方百正
                                      法  官  戴韻玲
                                      法  官  王碧瑩
以上正本證明與原本無異。
如不服本判決應於收受本判決後10日內向本院提出上訴書狀，並
應敘述具體理由，如未敘述上訴理由者，應於上訴期間屆滿後20
日內補提理由書狀於本院（均須按他造當事人之人數附繕本）「
切勿逕送上級法院」。
中    華    民    國    97    年    3     月    3     日
                                      書記官  蔡語珊
附錄法條
中華民國刑法第304條（強制罪）
以強暴、脅迫使人行無義務之事或妨害人行使權利者，處3 年以
下有期徒刑、拘役或3 百元以下罰金。
前項之未遂犯罰之。
附表
┌──────────────────────────────┐
│   報案譯文內容                                             │
├──────────────────────────────┤
│報案人：光明路145 號。                                      │
│警  方：大寮的光明路？                                      │
│報案人：不是。是鳳山。天公廟的旁邊。                        │
│警  方：光明路幾號？                                        │
│報案人：145 號。                                            │
│警  方：145 號嗎？                                          │
│報案人：現在我們就是這個時間。隔壁拿棍子要戳我們。我想說請你│
│        們過來看一下。                                      │
│警  方：光明路145 號。                                      │
│報案人：145 號。                                            │
└──────────────────────────────┘


司法院資訊處製作；財團法人民間司法改革基金會備份。
